【裁判字號】    89,易緝,26
【裁判日期】    920506
【裁判案由】    詐欺
【裁判全文】
臺灣嘉義地方法院刑事判決                          八十九年度易緝字第二六號
    公  訴  人  臺灣嘉義地方法院檢察署檢察官
    被      告  丙○○
    選任辯護人  邱川崎
右列被告因詐欺案件，經檢察官提起公訴（八十八年度偵字第二二三四號）及移
辦（八十八年度偵字第三五七六號），本院判決如左：
    主  文
丙○○連續行使偽造私文書，足以生損害於他人，處有期徒刑壹年陸月。
    事  實
一、丙○○分別於民國八十六年六月二十日起自任互助會會首，向親友等召集如附表
    一編號一至二所示之互助會，並均於其位於嘉義市○○○街五四號五樓之二住所
    進行投標事宜，採內標制；其明知自己為人倒帳及投資失利，竟仍以會養會，致
    龐大資金漸趨週轉不靈，財務陷入困境，並無還款能力；又鑑於互助會之會員於
    投標日，常未至投標現場投標或以電話寄標之便，認有機可乘，竟基於意圖為自
    己不法所有之概括犯意，自八十七年四月二十日起，連續於附表二所示之時間，
    未經會員甲○○、林健章、壬○○之同意，偽簽該些人之署押及如附表二所示之
    標金而偽造標單，在上址持以行使參加競標而得標，足生損害於活會會員林健章
    、甲○○、壬○○等人及其他活會會員，致使不知情之被冒名活會會員及其餘活
    會會員均陷於錯誤，以為確係林健章、甲○○、壬○○等人得標而繼續交付會款
    予丙○○，丙○○得手後，將該些會款作為供己週轉之用，總計詐得如附表二所
    示之會款新臺幣（下同）八十三萬七千六百元；丙○○又基於前開概括犯意，招
    組附表一編號二所示之互助會，且於八十七年六月間，先偽以友人辛○○、張曉
    雲之名義加入該互助會，並於八十七年六月三十日起招組如附表一編號二所示之
    互助會，且自八十七年九月三十日起，偽簽辛○○、張曉雲之署押及如附表二所
    示之標金而偽造標單，在上址持以行使參加競標而得標，均足以生損害於辛○○
    、張曉雲及其餘活會會員，丙○○上開刻意隱瞞財產狀況且偽以友人辛○○、張
    曉雲名義入會，並偽造標單參與投標之行為，致使不知情之首會活會會員均陷於
    錯誤，而交付頭期會款予丙○○；亦使被冒名活會會員與其餘活會會員均陷於錯
    誤，以為確係辛○○、張曉雲等人得標而繼續交付會款予丙○○，丙○○得手後
    ，亦將該些會款作為供己週轉之用，總計詐得如附表二所示之會款新臺幣（下同
    ）七十六萬五千八百元。迨八十七年十一月間丙○○以週轉不靈為由，宣布終止
    如附表一所示二組民間互助會，致所有活會會員無法繼續標會時，該些互助會會
    員發覺活會會員較所剩會期多，始知受騙。
二、案經戊○○訴由臺灣嘉義方法院檢察署檢察官偵查起訴。
    理  由
一、訊據被告丙○○固坦承自認會首招組如附表一編號一至二所示二組互助會，該互
    助會均進行至八十七年十月底至十一月間，因週轉不靈而停會之事實，惟矢口否
    認有何偽造私文書及詐欺取財之犯行，並辯稱：如附表一編號一所示之互助會中
    ，會員甲○○（二會）、林健章（二會）、壬○○（一會）等五會互助會，均經
    該三名會員同意借其標用；附表一編號一所示之互助會中『乙○○』為死會，『
    丁○○』由其承受；附表一編號二所示之互助會，除第一會外，其餘四會分別由
    辛○○、王靜惠、張曉雲及己○○標走；其中己○○原欲參加，後來不參加，所
    以由其承受；張曉雲部分，其亦向張曉雲借標；辛○○本來要入會，後來沒參加
    ，其找李秀女代替；其係因遭人倒帳以致週轉不靈，並無偽造文書或詐欺取財之
    犯行云云。經查：
  （一）本件被告並未能提出正確之互助會單供本院查核如附表一編號一至二所示互
        助會之得標情形，且其亦無法明確陳述有關該二互助會之正確得標金額，加
        以告訴人戊○○、被害人甲○○、吳玉盞、壬○○所提出之標單（見八十八
        年度他字第四至五頁、第四三至四六頁、本院卷、第一四一頁、第一四八頁
        ），經互核後，其所示之得標金額均不相同，因此，本院窮盡調查之能事，
        已無從探知該二互助會之正確得標情形與金額。而本院經核上開互助會會單
        後，其中附表一編號一所示之互助會，以被害人甲○○所提出之標單所列之
        得標情形與金額最為詳細，其餘互助會會單所列之得標情形，均有所疏漏，
        因此，本件附表一所示之互助會得標金額與得標情形，本院以被害人甲○○
        所提出之互助會會單為準。其次，附表一編號二所示之互助會，告訴人戊○○、被害人壬○○、甲○○所提出之互助會會單標示之得標情形，均有不同
        ，而其中以告訴人戊○○所提出之會單記載之得標情形較為詳細，被害人甲○○、壬○○之會單記載則有疏漏（或係漏載會員、或係漏載得標金額），
        因此，附表一編號二所示之互助會之得標情形與得標金額，本院以告訴人戊○○所提出之互助會會單為準。
  （二）被告雖否認有何偽造文書與詐欺取財犯行，惟本件被告並未能提出正確之互
        助會單供本院查核如附表一編號一至二所示互助會之得標情形，而告訴人戊○○、被害人甲○○、吳玉盞、壬○○所提出之會單（見八十八年度他字第
        四至五頁、第四三至四六頁、本院卷第一四八頁），經互核後，該些會單所
        示之得標金額均不相同；再參酌被害人甲○○、吳玉盞指訴稱：其會單上所
        載之得標金額係被告所告知等語（見八十八年度他字第四一至四二頁）；告
        訴人戊○○、被害人林健章均指訴稱：其等要去標會時，被告均會拖延標會
        時間，每次其等要標之金額，被告均說會標不到等語；被害人壬○○指訴稱
        ：曾要標會標不到，被告告知其有人標較高價錢等語；足見被告告知各互助
        會會員之得標金額並不相同，且有阻止互助會會員得標之情形，確有以告知
        互助會會員不實價格之方式，以阻止會員得標，而讓其個人得標之施用詐術
  詐騙會員會款之情形。
  （三）本件附表一編號一互助會之會員甲○○（二會）、吳玉盞（會單上名為「美
        鳳」，一會）、林健章（二會）、壬○○（一會）、黃靜江（一會）、莊嘉
        琪（一會）、楊蜀芬（會單上名為楊曉芬，一會）、許嘉惠（一會）、盧秀
        美（一會）均為活會，此業據被害人甲○○、吳玉盞、林健章、壬○○、黃
        靜江、楊蜀芬指訴在卷（見八十八年度他字第一六二號卷第四一頁、第一六
        頁、第三０至三一頁、第三二頁、第四０頁背面），因此，附表一編號一所
        示之互助會最少應有十一會活會，惟該互助會至八十七年十月二十日開標後
        停會止，僅餘六會活會，與前開被害人所述情形不符，足見被告應有冒標之
        情事。被告雖於本院審理時辯稱：如附表一編號一所示之互助會中，會員甲○○（二會）、林健章（二會）、壬○○（一會）等五會互助會，均經該三
        名會員同意借被告標用云云，惟查，被害人甲○○、林健章及壬○○均已指
        稱：其等均為活會等語，已如前述，且被告於偵查中亦坦承：林健章如附表
        一編號一所示之二會均為活會等情（見八十八年度他字第一六二號卷第三一
        頁背面），雖被告於本院審理時改稱：曾向壬○○之夫借標云云，惟證人壬○○均證稱：未借互助會予被告投標等語，且證人壬○○之夫若確係借會予
        被告標，則於被告倒會後，應會告知證人壬○○，參以被告係在證人壬○○
        否認借會予被告標後，方為上開辯解，實難採信，因此，被告於本院審理時
        辯稱：其向被害人甲○○、林健章、壬○○三人借標互助會（計五會）云云
        ，並不可採。被告應有冒標被害人甲○○、林健章、壬○○三人互助會計五
        會之犯行。至於被告係於何時，以何金額冒標一節，因被告與前述之被害人
        均未能提出正確之得標名單與會單供本院審酌，而本院所認定之投標情形係
        以被害人甲○○所提出之會單為準，已如前述，另告訴人戊○○指稱：八十
        七年十月二十日之會為其所標得等語，本諸「罪疑惟輕」之原則，本院認如
        附表一所示之互助會，被告冒標之時間為八十七年五月二十日至同年九月二
        十日，被告冒標之金額則為五千七百元至六千六百元，總計詐得八十三萬七
        千六百元（詳如附表二所示）。
  （四）本件附表一編號二所示之互助會，總計進行五會（含首會）後即停會，扣除
        首會，其餘四會係由辛○○、王靜惠、張曉雲及己○○四人得標，業據被告
        供述在卷。雖被告辯稱：己○○原欲參加，後來不參加，所以由其承受；張
        曉雲部分，其亦向張曉雲借標；辛○○本來要入會，後來沒參加，其找李秀
        女代替云云。經查，證人官月琴證稱：其參加被告所招組之互助會（以己○○名義），但因為當時參加的會太多，所以，便要被告找其他人來繳等語（
        見本院卷第八一頁），核與被告所辯情節大致相符，應堪採信，故附表一編
        號二互助會所示己○○部分，係被告應會腳之要求代繳，此部分應無詐欺之
        情事。惟有關「張曉雲」名義之互助會部分，證人張金珠於本院審理時證稱
        ：僅參加被告如附表一編號一所示之互助會，參加二會，以「張曉雲」或「
        曉雲姐」之名義加入，均已標走，為死會，並未借互助會給被告標等語（見
        本院卷第一二六頁、第一三０頁），足見附表一編號二所示之互助會所列之
        「張曉雲」係被告冒用「張曉雲」之名義參加，並以該名義標得互助會。又
        被害人辛○○指訴稱：其僅參加被告所招組之一萬元互助會等語（見本院卷
        第一二四頁），足見被害人辛○○並未參加附表一編號二之互助會，雖被告
        於本院審理時又改稱：被害人辛○○本來要參加，後來又不參加，所以，其
        找李秀女接替入會云云，而證人李秀女雖亦到庭附和被告之辯解，惟被告前
        於偵、審中均未提及被害人辛○○之互助會由李秀女接替，然於本院審理時
        自行攜同證人李秀女到庭作證，則證人李秀女之證言可否採信，並非無疑。
        況且證人李秀女證稱：被告問其是否要參加互助會（附表一編號二），其便
        參加，在第二會時標起來，忘記標多少錢，係在其至被告家中時，被告邀其
        參加云云，此與被告供稱：係在電話中邀請李秀女加入互助會云云不符，參
        以證人李秀女已忘記其得標金額，而被告卻供稱：印象中李秀女得標金額為
        四千多元，證人李秀女未能提出任何會單以實其說及其他會員（戊○○、壬○○、甲○○等）會單上亦僅記載辛○○為會員，並未記載李秀女為會員等
        情，足見證人李秀女之證言係附和被告辯解之詞，難以採信，被告應有冒以
        辛○○名義加入附表一編號二所示之互助會，然後再以辛○○名義冒標後得
        標之情事。
  （五）由上述情形觀之，被告招組附表一編號二之互助會時，不僅以他人名義入會
        ，以避免其他會員知悉會首參加數會而懷疑其經濟狀況，且在進行五會後即
        止會，尤有甚者，該進行之五會中，扣除首會外，其餘得標之四會，有二會
        係被告偽以辛○○、張曉雲之名義入會後標得，另一會則係被告吃下會腳己○○部分（一會）後標得，因此，該組互助會所進行之五會中，僅有一會之
        會款非被告所取得，顯然被告招組該互助會之始，已明知經濟狀況極為不佳
        ，招組該互助會之目的應在於藉該互助會挹注其週轉不靈之資金，且刻意隱
        瞞該週轉不靈之狀況以達目的，故被告有詐騙該些互助會會員之故意甚明。
        至於被告係於何時，以何金額冒標一節，因被告與前述之被害人均未能提出
        互核相符之得標名單與會單供本院審酌，而本院所認定之投標情形係以告訴
        人戊○○所提出之會單為準，已如前述，是本院認如附表一編號二所示之互
        助會，被告冒標之時間為八十七年九月三十日至同年十月三十日，被告冒標
        之金額則為六千元及五千八百元，連同首會所詐得之會頭錢，總計詐得七十
        六萬五千八百元（詳如附表二所示）。
  （六）公訴人雖認被告於附表一編號一之互助會中，開標並未使用標單，惟此為被
        告於本院審理時所否認（見本院卷第一七九頁），且證人張金珠於本院審理
        時亦證稱：其確實有填具標單投標等語（見本院卷第一三０頁），是被告如
        附表編號一至二所示之互助會開標時，確有填寫標單，應足認定，公訴人對
        此應有誤會。另被告雖於本院審理時與部分被害人達成和解，賠償部分會款
        ，有匯款單據一份在卷可查（見本院卷第一０七頁所附證物袋），然此係其
        事後賠償被害人損害之舉措，無法因此而認被告於冒標上開互助會及招組附
        表一編號二所示之互助會時，欠缺詐欺之故意。
  （七）綜上所述，被告所辯，均屬卸責之詞，不足採信。本件事證明確，被告犯行
        應堪認定。
二、按民間互助會，除有特別約定外，僅係會首與會員訂立之契約，會員與會員間並
    無法律關係存在，而已得標會員，依據其與會首間之契約，無論何人得標，均有
    按期繳交會款之義務，故會首藉他人名義實由己參加該互助會並得標，其詐欺所
    得之款，應僅限於未得標會員繳納之會款，合先敘明。查民間互助會之標單，通
    常均僅在紙上簡略記載會員姓名及一定金額而已，故純就標單內容本身觀之，尚
    不足以獨立表示一定用意之證明，惟依我國民間互助會之習慣，標單卻係足以表
    示欲競標之會員所出具願以記載之金額為利息（即標金）而標取該互助會會款用
    意之證明，是標單並非刑法第二百十條純正之私文書，而係刑法第二百二十條第
    一項以文書論之私文書，此有最高法院七十四年台上字第一七九九號判決、司法
    院七十四年六月十五日（七四）廳刑一字第四五二號函可資參照。被告在如附表
    一編號一所示之互助會冒用活會會員林健章、甲○○、壬○○之名義，制作如附
    表二所示載有該些人署押、得標金額之標單；及冒用附表一編號二互助會活會會
    員「張曉雲」、「辛○○」名義，偽造如附表二所示載有該二人署押及得標金額
    之標單，並均持以行使參與競標，以供詐取會款，使不知情之各該活會會員均陷
    於錯誤，如數交付會款，足以生損害於被冒標之活會會員「林健章」、「甲○○
    」、「壬○○」、「張曉雲」、「辛○○」及其餘活會會員，是核被告所為，係
    犯刑法第二百十六條、第二百二十條第一項、第二百十條之行使偽造私文書罪及
    第三百三十九條第一項之詐欺取財罪。被告於標單上偽造如附表二所示「林健章
    」、「甲○○」、「壬○○」、「張曉雲」、「辛○○」署押之犯行係偽造私文
    書之部分行為，且其偽造私文書後復持以行使，偽造之低度行為為行使之高度行
    為所吸收，均不另論罪。又被告所為各次冒標行為，乃同時詐騙多數活會會員，
    致多人同時陷於錯誤因而交付財物，係一行為觸犯數相同之詐欺取財罪名，為同
    種想像競合犯，應依刑法第五十五條規定，從一重處斷。又被告先後多次行使偽
    造私文書及詐欺取財之犯行，時間緊接，方法相同，觸犯構成要件相同之罪名，
    顯係基於概括犯意為之，屬連續犯，均應依刑法第五十六條規定各論以一罪，並
    分別加重其刑。又查被告所犯前開連續行使偽造私文書與連續詐欺二罪間，有方
    法結果之牽連關係，為牽連犯，應從一重之連續行使偽造私文書罪論處。本件公
    訴人雖未就附表一編號二所示互助會中，被告連續冒用「張曉雲」、「辛○○」
    名義入會、標會之詐欺取財犯行提起公訴，惟此部分與檢察官起訴之上開詐欺取
    財罪部分具有連續犯之裁判上一罪關係，本院自得併予審理；又公訴人雖僅就被
    告上開連續詐欺取財之犯行提起公訴，未論及被告連續行使偽造私文書（標單）
    之犯行，然檢察官就犯罪事實一部起訴者，其效力及於全部，本件被告未經起訴
    之連續行使偽造私文書犯罪事實，既與業經起訴論罪之連續詐欺取財部分具有牽
    連犯之裁判上一罪關係，已如前述，本院自得併予審理。爰審酌被告犯罪之動機
    、目的，其利用友人之信任，冒標取得資金供自己使用之犯罪手段，且在自己經
    濟已週轉不靈時，仍刻意隱瞞而再招組互助會，進行未幾即予倒會，惡性非輕，
    其所詐得之財物金額亦巨，雖犯罪後業與部分被害人達成和解，賠償被害人部分
    損失，有和解書匯款資料多份在卷可資佐證（見本院卷第一０七頁所附證物袋）
    ，惟其犯罪後猶飾詞矯飾，未見悔意之態度等一切情狀，量處如主文所示之刑，
    以示懲儆。至被告偽造如附表二所示之標單及署押，雖為供被告犯罪所用之物，
    惟未經扣案，被告並供稱：開標後業已丟棄不存在等語（見本院卷第一七九頁）
    ，復無證據證明現尚存在，而依民間習慣，各該標單亦係於各該次互助會標會後
    即行丟棄，況被告為免犯罪被發覺，當無留存標單之必要，是前開標單及其上偽
    造之署押既已滅失而不存在，自無從宣告沒收，併此敘明。
三、公訴意旨另略以：被告丙○○於民國八十七年二月十日參加戊○○所招組之互助
    會，每會金額三萬元，至八十九年二月十日止；並於八十七年八月二十五日參加
    戊○○之夫焦國雲所招組之互助會，每會金額三萬元，至八十九年九月二十五日
    止。丙○○明知其經濟困難，已無支付能力，並已開始冒標會員之會款，竟基於
    同前之概括犯意，先後於八十七年三月十日、八十七年九月二月十五日各第一次
    標會時即得標，使戊○○與焦國雲陷於錯誤而交付會款。按犯罪事實應依證據認
    定之，無證據不得推定其犯罪事實，刑事訴訟法第一百五十四條定有明文，故事
    實之認定，應憑證據，如未能發現相當證據，或證據不足以證明，自不能以推測
    或擬制之方法，以為裁判基礎。而認定不利於被告之事實，須依積極證據，苟積
    極證據就被告有罪未達無庸置疑之地步，而不足為不利於被告事實之認定時，即
    應為有利於被告之認定（參照最高法院三十年上字第八一六號及四十年臺上字第
    八六號判例）。又刑法第三百三十九條第一項詐欺罪之成立，係以意圖為自己或
    第三人不法之所有，以詐術使人陷於錯誤，而將本人或第三人之物交付為構成要
    件，所謂以詐術使人交付，必須被詐欺人因其詐術而陷於錯誤，若所用方法，不
    能認為詐術，亦不致使人陷於錯誤，即不構成該罪，最高法院四十六年臺上字第
    二六○號著有判例。再民事債務人於債之關係成立後，其未依約定履行者，在社
    會一般交易經驗上常見之原因非一，舉凡因不可歸責自己之事由而不能給付，或
    因合法主張抗辯而拒絕給付，甚至在負債之後另起惡意遲延給付，皆有可能，未
    得盡予推定自始無意給付，逕指以詐術使人陷於錯誤完成交易之財產犯罪。本件
    公訴人認被告丙○○此部分涉有詐欺犯行，無非係以被告明知其經濟已困難，無
    支付能力，已開始冒標會員會款，竟仍參與戊○○及焦國雲所招組之上開二組互
    助會，且於第二會即得標為依據。訊據被告固坦承參與戊○○、焦國雲所招組之
    上開二互助會，並於第二會即得標，之後未能付出會款之事實，惟堅決否認有何
    前揭公訴人所指詐欺取財之犯行，並辯稱：其參加戊○○及其先生焦國雲所招組
    之互助會已有很久之時間，上開二互助會亦是戊○○邀其參加，並非其主動參加
    ，其係因資金周轉困難，希望能週轉過來，才會標會，並無意詐欺等語。經查，
    依據告訴人戊○○所提之互助會會算表所示，被告於八十七年三月十日標得會款
    後，被告支付會款至同年十一月，同年十二月十日後之會款始未支付；另被告於
    八十七年九月二十五日標得會款後，支付會款至同年十月，自同年十一月二十五
    日後之會款始未支付，此有告訴人戊○○所提出之互助會會算表一份在卷可查（
    見本院八十八年度易字第三八一號卷第一五頁），且告訴人戊○○於本院審理時
    亦指稱：被告參與上開二互助會得標後，尚支付四、五會之會款，沒有辦法支付
    後，還有付部分會款（約一萬或五千元）給我，目前每月固定還五千元等語（見
    本院卷第一七九頁），而被告自行招組之互助會亦均係於八十七年十一月間停會
    ，足見被告並非標得會款後即未續繳會款，而係確實於其資金已無法週轉後始未
    繳給告訴人戊○○上開互助會之會款，其於標得上開會款時，是否即蓄意不再繳
    交死會會款，而有詐欺之故意，已非無疑。再者，會員參與互助會或會首招組互
    助會之目的，除儲蓄之功能外，尋求資金調度之途徑本亦為互助會招組目的之一
    ，自不能僅因會員為資金調度而標得互助會，之後無法支付會款即謂其有詐欺之
    故意。參酌被告與告訴人戊○○間相互參與各自所招組之互助會，且被告參與告
    訴人戊○○所招組之互助會已多年等情，益徵被告於標走公訴人所指之互助會會
    款時，應係出於其資金調度之需要，當無詐欺之故意。是本院認僅以被告於第二
    會即標走告訴人戊○○所招組之上開二互助會會款及被告當時資金調度有問題，
    尚難據此推論被告標下上開二互助會會款涉有詐欺取財犯行，達確切之程度。是
    本件純屬民事糾葛，被告二人所為與詐欺罪之構成要件不符，應屬不能證明被告
    二人犯罪，公訴人認此部分如成立犯罪，與前開論罪科刑之詐欺取財罪部分有連
    續犯之裁判上一罪關係，爰不另為無罪判決之諭知。
四、移送併辦意旨另略以：被告於八十六年十二月中旬至告訴人庚○○家中招攬互助
    會，庚○○遂參加二會，該互助會，會期自八十七年一月十五日至八十八年六月
    十五日止，每會金額一萬元，採內標制，每月十五日在被告住所標會，庚○○曾
    以電話向被告表示要競標，但均因差一百元未能得標，之後，其在八十七年十二
    月十五日要投標時，電話無人接聽，其至八十八年一月間才知道互助會倒閉，庚○○曾詢問會單上「秋貴」、「葉小姐」二人，但二人均否認入會，因認被告涉
    有詐欺取財犯行，且與前開起訴經本院論罪科刑之部分有連續犯之裁判上一罪關
    係，因而移送併辦等語。按犯罪事實應依證據認定之，無證據不得推定其犯罪事
    實；不能證明被告犯罪者，應諭知無罪之判決，刑事訴訟法第一百五十四條、第
    三百零一條第一項分別定有明文。又按告訴人之指訴是以使被告受刑事不利之訴
    追為目的，故不得僅憑告訴人之指訴遽令被告入罪，最高法院三十年上字第八一
    六號判例及五十二年臺上字第一三００號判例意旨參照。再按認定不利於被告之
    事實，須依積極證據，苟積極證據不足為不利於被告事實之認定時，即應為有利
    於被告之認定，更不必有何有利之證據；認定犯罪事實所憑之證據，雖不以直接
    證據為限，間接證據亦包括在內，然而無論直接或間接證據，其為訴訟上之證明
    ，須於通常一般之人均不致有所懷疑，而得確信為真實之程度者，始得據為有罪
    之認定，倘其證明尚未達於此一程度，而有合理性懷疑存在時，即不得遽為被告
    犯罪之認定（最高法院三十年上字第八一六號、七十六年台上字第四九八六號判
    例意旨參照），故刑事訴訟之被告基於刑事訴訟法第一百五十四條所揭證據裁判
    主義之精神，對於不利於己之事證，若已提出合乎生活經驗上之質疑，除非另有
    足可補強起訴事實之積極證據，否則，法院即應本於罪疑唯輕之法則，而為有利
    被告之認定。訊據被告堅決否認有何上開詐欺取財犯行，經查，本件告訴人庚○○指訴被告涉及詐欺取財犯行，其所持之證據僅有互助會之會單及其個人之指訴
    ，惟互助會會單僅足以證明被告曾招組該互助會與該互助會得標之狀況，尚無法
    證明被告涉有詐欺犯行；至告訴人庚○○雖曾指訴：會單中「秋貴」、「葉小姐
    」二位均對其表示未加入互助會云云（見警卷影本第二頁背面），然告訴人庚○○於本院審理時指訴稱：其僅認識「秋貴」、「葉小姐」二人（見本院卷第一二
    七頁），且告訴人庚○○亦未能提出「秋貴」、「葉小姐」二人之正確年籍住所
    供本院傳喚查證，加以被告供稱：該互助會會員住址，因其多次搬家而無法提出
    供本院傳喚等語，是本院調查證據之途徑已窮，因此，公訴人移送併辦之部分，
    除告訴人庚○○之指訴及互助會會單外，並無其他有關被告涉有詐欺取財犯行之
    證據，揆諸前開說明，被告此部分之犯行應屬不能證明，惟因此部分如成立犯罪
    ，與被告前開論罪科刑之詐欺取財罪部分有連續犯之裁判上一罪關係，爰不另為
    無罪判決之諭知。
據上論斷，應依刑事訴訟法第二百九十九條第一項前段，刑法第五十六條、第二百十
六條、第二百十條、第二百二十條、第三百三十九條第一項、第五十五條，罰金罰鍰
提高標準條例第一條前段，判決如主文。
本案經檢察官黃正雄到庭執行職務。
中      華      民      國    九十二    年      五      月      六      日
                              臺灣嘉義地方法院刑事第二庭
                                  法  官  林  坤  志
右正本證明與原本無異。
如不服本判決，應於判決送達後十日內向本院提出上訴狀( 應附繕本 )。
中      華      民      國    九十二    年      五      月     六       日
                                  書記官  李  子  英
附錄本案論罪科刑法條全文：
刑法第三百三十九條第一項
意圖為自己或第三人不法之所有，以詐術使人將本人或第三人之物交付者，處五年
下有期徒刑、拘役或科或併科一千元以下罰金。
刑法第二百十條
偽造、變造私文書，足以生損害於公眾或他人者，處五年以下有期徒刑。
刑法第二百十六條
行使第二百十條至第二百十五條之文書者，依偽造、變造文書或登載不實事項或使
載不實事項之規定處斷。
刑法第二百二十條
在紙上或物品上之文字、符號、圖畫、照像，依習慣或特約，足以為表示其用意之
明者，關於本章之罪，以文書論。
附表一：                                                （註：均含會首）
┌───┬────┬────────┬─────────┬──────┐
│編  號│會    數│ 起  迄  時  間 │每期會款（新台幣）│每月投標日期│
├───┼────┼────────┼─────────┼──────┤
│  一  │二十三會│86.6.20起至88.4.│     二萬元       │當月十五日  │
│      │含會首  │20止            │                  │            │
├───┼────┼────────┼─────────┼──────┤
│  二  │二十一會│87.6.30起至89.2.│     一萬元       │當月三十日  │
│      │含會首  │30止            │                  │            │
└───┴────┴────────┴─────────┴──────┘
附表二：                                                  單位：新台幣
┌───┬────┬────────────┬───┬────────┐
│會  期│冒標時間│   遭  冒  標  會  員   │標  金│ 詐  得  金  額 │
│      │        │                        │      │                │
│      │        │                        │      │                │
├───┼────┼────────────┼───┼────────┤
│編號一│87.05.20│未經甲○○同意，冒其名義│6000元│14000元×活會十 │
│互助會│第一二會│標會。（甲○○仍屬活會會│      │二會=168000元   │
│二三會│        │員）                    │      │（原活會會員尚有│
│870515│        │※偽造「甲○○」之署押及│      │十一人，但被冒標│
│  ∣  │        │填標金制作標單          │      │之甲○○為活會，│
│900215│        │                        │      │故應加入）      │
├───┼────┼────────────┼───┼────────┤
│編號一│87.06.20│未經甲○○同意，冒其名義│6600元│13400元×活會十 │
│互助會│第一三會│標會。（甲○○仍屬活會會│      │二會=160800元。 │
│      │        │員）                    │      │（原活會會員尚有│
│      │        │※偽造「甲○○」之署押及│      │十一人，但被冒標│
│      │        │填標金制作標單          │      │之甲○○亦為活會│
│      │        │                        │      │，故應加入）。  │
├───┼────┼────────────┼───┼────────┤
│編號一│87.07.20│未經林健章同意，冒其名義│5700元│14300元×活會十 │
│互助會│第一四會│標會。（林健章仍屬活會會│      │二會=171600 元。│
│      │        │員）                    │      │（原活會會員尚有│
│      │        │※偽造「林健章」之署押及│      │十一人，但被冒標│
│      │        │填標金制作標單          │      │者林健章亦為活會│
│      │        │                        │      │，故應加入）。  │
├───┼────┼────────────┼───┼────────┤
│編號一│87.08.20│未經林健章同意，冒其名義│6000元│14000元×活會十 │
│互助會│第一五會│標會。（林健章仍屬活會會│      │二會=168000 元。│
│      │        │員）                    │      │（原活會會員尚有│
│      │        │※偽造「林健章」之署押及│      │十一人，但被冒標│
│      │        │填標金制作標單          │      │者林健章亦為活會│
│      │        │                        │      │，故應加入）。  │
├───┼────┼────────────┼───┼────────┤
│編號一│87.09.20│未經壬○○同意，冒其名義│5900元│14100元×活會十 │
│互助會│第一六會│標會。（壬○○仍屬活會會│      │二會=169200 元。│
│      │        │員）                    │      │（原活會會員尚有│
│      │        │※偽造「壬○○」之署押及│      │十一人，但被冒標│
│      │        │填標金制作標單          │      │者壬○○亦為活會│
│      │        │                        │      │，故應加入）。  │
├───┴────┴────────────┴───┴────────┤
│小計：編號一互助會被告共詐得 837600元。                             │
├───┬────┬────────────┬───┬────────┤
│編號二│87.09.30│未經張曉雲同意，冒其名義│7000元│13000元×活會一 │
│互助會│第三會  │入會並標會。            │      │七會=221000元   │
│二一會│        │※偽造「張曉雲」之署押及│      │（原活會會員尚有│
│870630│        │填標金制作標單          │      │十七人）。      │
│  ∣  │        │                        │      │                │
│890228│        │                        │      │                │
├───┼────┼────────────┼───┼────────┤
│編號二│87.10.30│未經辛○○同意，冒其名義│7200元│12800元×活會一 │
│互助會│第四會  │入會並標會。            │      │六會=204800元。 │
│      │        │※偽造「辛○○」之署押及│      │（原活會會員尚有│
│      │        │填標金制作標單          │      │十六人）。      │
├───┼────┼────────────┼───┼────────┤
│編號二│首會會頭│20000×17＝340000元（扣 │      │                │
│互助會│錢      │除會首本人、其偽以辛○○│      │                │
│      │        │、張曉雲入會之二會及其承│      │                │
│      │        │接己○○之一會）        │      │                │
├───┴────┴────────────┴───┴────────┤
│小計：編號二互助會被告共詐得 765800元。                          │
├──────────────────────────────────┤
│★總計：被告於編號一至二所示之互助會詐得0000000元。                 │
└──────────────────────────────────┘


司法院資訊處製作；財團法人民間司法改革基金會備份。
